臺灣士林地方法院民事判決　　　　　　 94年度重訴字第348號
原　　　告　子○○
　　　　　　癸○○
　　　　　　寅○○
　　　　　　卯○○
　　　　　　辰○○
　　　　　　Ｂ○○
　　　　　　玄○○
　　　　　　黃○○
　　　　　　Ａ○○
　　　　　　亥○○
　　　　　　申○○
　　　　　　天○○○
　　　　　　丁○○
　　　　　　丙○
　　　　　　丑○○
　　　　　　地○○
　　　　　　宇○○
上17人共同
訴訟代理人　蔡文生律師
複　代理人　林明珠律師
原　　　告　宙○○
　　　　　　酉○○
被　　　告　未○○
　　　　　　戌○○
　　　　　　午○○○○
　　　　　　庚○○
上4 人共同
訴訟代理人　黃淑琳律師
　　　　　　江肇欽律師
被　　　告　壬○○
訴訟代理人　辛○○○
被　　　告　戊○○○
　　　　　　甲○○
　　　　　　乙○○
上　1　 人
訴訟代理人　李勇三律師
上列當事人間拆屋還地等事件，本院於民國96年3 月7 日言詞辯
論終結，判決如下：
    主  文
被告甲○○應將坐落台北市○○區○○段三小段一四一地號土地
上建物門牌號碼台北市○○區○段二八八號、面積十九平方公尺
之房屋（如附圖標示Ｇ）拆除，將基地返還原告。
被告甲○○應給付原告新台幣貳拾萬陸仟佰拾伍元，及自
民國九十四年十二月二十三日起至拆屋還地之日止，按年給付新
台幣肆萬捌仟陸佰貳拾玖元。
被告乙○○應將坐落台北市○○區○○段三小段一四一地號土地
上建物門牌號碼台北市○○區○段二八四號、面積五十四平方公
尺之房屋（如附圖標示Ｅ） 拆除，將基地返還予原告。
被告乙○○應給付原告新台幣陸拾柒萬壹仟肆佰肆拾元，及自
民國九十四年十二月九日起至拆屋還地之日止，按年給付新台幣
壹拾萬捌仟貳佰零玖元。
原告其餘之訴駁回。
訴訟費用由被告甲○○、乙○○各負擔八分之一，餘由原告負擔
。
本判決第一項、第三項履行期間為個月。
本判決第一項、第二項於原告以新台幣捌拾肆萬伍仟捌佰壹拾柒
元為被告甲○○供擔保後，得假執行；本判決第三項、第四項於
原告以新台幣貳佰肆拾萬仟玖佰元為被告乙○○供擔保後，得
假執行。但被告乙○○如以新台幣柒佰貳拾壹萬壹仟柒佰元為原
告預供擔保或將上開金額提存後，得免為假執行。
原告其餘假執行之聲請駁回。
    事實及理由
壹、程序方面：
一、按「訴訟標的對於數人必須合一確定而應共同起訴，如其中
    一人或數人拒絕同為原告而無正當理由者，法院得依原告聲
    請，以裁定命該未起訴之人於一定期間內追加為原告。逾期
    未追加者，視為已一同起訴。法院為前項裁定前，應使該未
    起訴之人有陳述意見之機會。」民事訴訟法第56條之1 第1
    項、第2 項分別定有明文。復按，「繼承人有數人時，在分
    割遺產前，各繼承人對於遺產全部為公同共有。」「公同共
    有人之權利義務，依其公同關係所由規定之法律或契約定之
    。除前項之法律或契約另有規定外，公同共有物之處分，及
    其他之權利行使，應得公同共有人全體之同意。」民法第
    1151條、第828 條亦有明文規定，此項規定，依同法第831
    條規定，於公同共有債權準用之。故繼承人因繼承而取得之
    遺產，於受侵害時，其所生之損害賠償債權，乃公同共有債
    權。如由公同共有人即繼承人中之一人或數人就此項債權為
    訴訟上之請求時，自須得其他繼承人全體之同意，始能謂當
    事人適格無欠缺（最高法院77年度台上字第66號裁判要旨參
    照）。查坐落台北市○○區○○段3 小段139 、141 地號土
    地為原告因繼承而公同共有，本院依原告子○○、癸○○、
    寅○○、卯○○、辰○○、Ｂ○○、黃○○、Ａ○○、亥○○、申○○、天○○○、丁○○、丙○、丑○○、地○○、
    宇○○等17人之聲請，於民國95年2 月24日依民事訴訟法第
    56條之1 第2 項規定，通知被告宙○○、酉○○於文到10日
    具狀陳報是否拒絕同為原告暨其理由，該通知先後於95 年3
    月6 日、同年月2 日送達被告宙○○、酉○○，其未表示意
    見，而本件訴訟之訴訟標的係被告因繼承而公同共有，而有
    合一確定及共同起訴之必要，且原告子○○等17人提起
    本件訴訟乃為伸張、防衛其因繼承所取得之權利，被告宙○○、酉○○復未陳報任何拒絕同為原告之理由，自應認其無
    正當理由拒絕同為原告，本院業於95年4 月27日裁定命原告
    宙○○、酉○○應於收到送達後7 日內，就本院94年度重訴
    字第348 號案件追加為原告，則原告起訴具有當事人適格，
    被告辯稱原告起訴欠缺當事人適格云云，即屬無據，合先敘
    明。
二、按「言詞辯論期日，當事人之一造不到場者，得依到場當事
    人之聲請，由其一造辯論而為判決；不到場之當事人，經再
    次通知而仍不到場者，並得依職權由一造辯論而為判決。前
    項規定，於訴訟標的對於共同訴訟之各人必須合一確定者，
    言詞辯論期日，共同訴訟人中一人到場時，亦適用之。」民
    事訴訟法第385 條第1 項、第2 項定有明文。本件原告宙○○、酉○○未於言詞辯論期日到場，核無民事訴訟法第386
    條各款所列情形，爰依兩造之聲請，依上開規定一造辯論而
    為判決。
貳、實體方面：
一、本件原告起訴主張：
  (一)坐落台北市○○區○○段3 小段139 、141 地號土地（以下
    簡稱系爭土地）為原告共有，遭被告分別占用興建門牌號碼
    為台北市○○區○○路3 段274 、276 、278 、280 、282
    、284 、286 、288 號房屋（以下簡稱系爭房屋），前於本
    院93年度湖調字第2 號遷讓房屋調解事件曾囑託台北市松山
    地政事務所測量並製作如附圖所示之測量成果圖，爰依民法
    第767 條規定，訴請被告拆屋還地，並依民法第179 條規定
    ，訴請被告給付回溯5 年至拆屋還地之日止，按被告占用面
    積以土地申報地價年息10% 計算相當於租金之不當得利（金
    額及計算式詳如附件原證7） 。又兩造於本院93年度湖調字
    第2 號調解時，被告未○○、壬○○、戊○○○、許進富、
    午○○○○、甲○○等6 人主張係基於與原告之被繼承人潘
    張伴之未定期租賃關係而占有系爭土地，約定每戶每年租金
    為新台幣（以下同）75,000元，其等自84年迄今未再支付租
    金云云，然被告等人未能提出租賃之證明，且仍拒不將84年
    迄今之土地租金給付予原告，故倘若被告果能證明租賃契約
    存在且每年租金為75,000元，則原告自得向被告請求自89年
    12月1 日起至租賃關係終止之日止，每年每戶75,000元計算
    之土地租金，而被告自承自84年迄今未依約給付租金，其積
    欠土地租金總額早已達2 年以上之租額，前經原告聲請調解
    催告仍未支付，是依民法第440 條第3 項規定，原告乃以起
    訴狀繕本送達被告作為終止兩造間系爭土地租賃關係之意思
    表示，爰訴請被告拆屋還地，並給付原告自系爭土地租賃關
    係終止翌日起至拆屋還地之日止，按被告占用系爭土地面積
    以每年土地申報地價年息10% 計算相於租金之不當得利（金
    額及計算式詳如附件原證5） 等語。並聲明：(1)先位聲明：
    被告未○○應將坐落台北市○○區○○段3 小段139 、
    141 地號土地上建物門牌號碼台北市○○區○ 段274 號、面
    積29 平 方公尺之房屋（如附圖標示A1、A2）拆除，將基地
    返還予原告，並應給付原告632,111 元及自94年12月1 日起
    至拆屋還地之日止，按年給付130,100 元。被告壬○○、
    戊○○○應將坐落台北市○○區○○段3 小段139 、141 地
    號土地上建物門牌號碼台北市○○區○ 段276 、278 號、面
    積58平方公尺之房屋（如附圖標示B1、B2）拆除，將基地返
    還予原告，並應給付原告1,203,219 元及自94年12月1 日起
    至拆屋還地之日止，按年給付247,715 元。被告戌○○應
    將坐落台北市○○區○○段3 小段141 地號土地上建物門牌
    號碼台北市○○區○ 段280 號、面積50平方公尺之房屋（如
    附圖標示C） 拆除，將基地返還予原告，並應給付原告
    1,035,980 元及自94年12月1 日起至拆屋還地之日止，按年
    給付213,285 元。被告午○○○○應將坐落台北市○○區
    ○○段3 小段141 地號土地上建物門牌號碼台北市○○區○
    段282 號、面積49平方公尺之房屋（如附圖標示D） 拆除，
    將基地返還予原告，並應給付原告1,015,255 元及自94年12
    月1 日起至拆屋還地之日止，按年給付209,019 元。被告
    乙○○應將坐落台北市○○區○○段3 小段141 地號土地上
    建物門牌號碼台北市○○區○ 段284 號、面積54平方公尺之
    房屋（如附圖標示E） 拆除，將基地返還予原告，並應給付
    原告1,118,860 元及自94年12月1 日起至拆屋還地之日止，
    按年給付230,348 元。被告庚○○應將坐落台北市○○區
    ○○段3 小段141 地號土地上建物門牌號碼台北市○○區○
    段286 號、面積34平方公尺之房屋（如附圖標示F） 拆除，
    將基地返還予原告，並應給付原告704,464 元及自94年12月
    1 日起至拆屋還地之日止，按年給付145,034 元。被告甲○○應將坐落台北市○○區○○段3 小段141 地號土地上建
    物門牌號碼台北市○○區○ 段288 號、面積19平方公尺之房
    屋（如附圖標示G） 拆除，將基地返還予原告，並應給付原
    告393,671 元及自94年12月1 日起至拆屋還地之日止，按年
    給付81,048元。(2)備位聲明：被告未○○應將坐落台北市
    ○○區○○段3 小段139 、141 地號土地上建物門牌號碼台
    北市○○區○ 段274 號、面積29平方公尺之房屋（如附圖標
    示A1、A2）拆除，將基地返還予原告，並應給付原告375,
    000 元及起訴狀繕本送達翌日起至拆屋還地之日止，按年給
    付130,100 元。被告壬○○、戊○○○應將坐落台北市○○區○○段3 小段139 、141 地號土地上建物門牌號碼台北
    市○○區○ 段276 、278 號、面積58平方公尺之房屋（如附
    圖標示B1、B2）拆除，將基地返還予原告，並應給付原告75
    萬元及自起訴狀繕本送達翌日起至拆屋還地之日止，按年給
    付247,715 元。被告戌○○應將坐落台北市○○區○○段
    3 小段141 地號土地上建物門牌號碼台北市○○區○ 段280
    號、面積50平方公尺之房屋（如附圖標示C） 拆除，將基地
    返還予原告，並應給付原告375,000 元及自起訴狀繕本送達
    翌日起至拆屋還地之日止，按年給付213,285 元。被告午
    ○○○○應將坐落台北市○○區○○段3 小段141 地號土地
    上建物門牌號碼台北市○○區○ 段282 號、面積49平方公尺
    之房屋（如附圖標示D） 拆除，將基地返還予原告，並應給
    付原告375,000 元及自起訴狀繕本送達翌日起至拆屋還地之
    日止，按年給付209,019 元。被告乙○○應將坐落台北市
    ○○區○○段3 小段141 地號土地上建物門牌號碼台北市○○區○ 段284 號、面積54平方公尺之房屋（如附圖標示E）
    拆除，將基地返還予原告，並應給付原告375,000 元及自起
    訴狀繕本送達翌日起至拆屋還地之日止，按年給付230,348
    元。被告庚○○應將坐落台北市○○區○○段3 小段141
    地號土地上建物門牌號碼台北市○○區○ 段286 號、面積34
    平方公尺之房屋（如附圖標示F） 拆除，將基地返還予原告
    ，並應給付原告375,000 元及自起訴狀繕本送達翌日起至拆
    屋還地之日止，按年給付145,034 元。被告甲○○應將坐
    落台北市○○區○○段3 小段141 地號土地上建物門牌號碼
    台北市○○區○ 段288 號、面積19平方公尺之房屋（如附圖
    標示G） 拆除，將基地返還予原告，並應給付原告375,000
    元及自起訴狀繕本送達翌日起至拆屋還地之日止，按年給付
    81,048元。(3)原告願供擔保請准宣告假執行。
  (二)對被告抗辯所為之陳述：
    (1)被告未○○前手林火城係自68年10月15日起向訴外人潘暖
      承租272 、274 號房屋之基地，而該基地非僅潘暖1 人，
      對其他共有人不生效力。
    (2)被告戌○○所提租金收據未載明租用土地之目的在於「建
      築房屋」，且系爭土地當時地處荒涼，依地理位置、山林
      地貌及地用限制等自然因素不可能出租供人建屋之用，反
      而係以約定農作日語計算租賃期間為「參佃年」，顯見被
      告所提證據不足以證明其租用建築房屋之基地。
    (3)被告午○○○○未能提出租賃契約為證，其等所提之收據
      是否為承租系爭土地之租金亦屬無法證明，且無一係訴外
      人潘張伴簽收，縱原告不爭執其形式上真正，惟實質上僅
      得證明於68年間，訴外人歐陽漢宮、巳○○曾先後不定時
      付租予訴外人潘林妹或被告地○○，不能證明訴外人潘張
      僅同意出租系爭土地予其等興建房屋，況系爭土地係原告
      共有，被告僅向其中1 人繳納所謂租金，不生任何效力。
    (4)證人Ｃ○○證稱其將286 號房屋出售予林火城，則被告庚○○之286 號房屋前手應係訴外人林火城而非證人Ｃ○○
      ，被告庚○○應舉證證明自訴外人林火城購買系爭房屋。
    (5)被告壬○○、戊○○○所提之土地租約書未經訴外人潘張
      伴簽名蓋章，載明承租人為「周牽」而非被告（被告壬○○之父母為林朝來、林掌），至其提出之收據未載明租用
      土地之目的為「建築房屋」，承租人是否屬於民法第440
      條第3 項規定之「租用建築房屋之基地」尚有疑義，況其
      中載明訴外人潘張伴同意出租之土地面積為7 坪6 合，換
      算為25.12 平方公尺，然實際上被告占用面積達58平方公
      尺，其中32.88 平方公尺顯屬無權占有。
    (6)被告甲○○於95年1 月18日言詞辯論期日當庭自稱於測量
      後始知占用系爭土地，顯已自認無權占有原告土地，其竟
      於95年4 月26日言詞辯論期日改稱於51年起向訴外人潘暖
      承租云云，又被告乙○○原主張其自60年占用系爭房屋建
      屋，嗣於95年4 月26日言詞辯論期日竟改稱於50幾年即向
      訴外人潘張伴承租土地，足見其母子自始即無向訴外人潘
      張伴承租系爭土地，而係事後空言主張，縱認被告甲○○
      於51年起向訴外人潘暖承租、被告乙○○自60年向訴外人
      潘闕謹承租系爭土地，對全體公同共有人亦不生效力。
    (7)退步言之，縱認兩造間有租賃關係存在，惟訴外人潘張伴
      於55年3 月2 日歿，被告雖以原告間繼承有糾紛至無法交
      付租金云云置辯，惟被告得以提存方式給付租金，竟迄未
      給付，原告終止租賃關係即無不合。
    (8)被告與出租人未約定清償地，依民法第314 條規定，原則
      上本件為赴償債務而非往取債務，倘被告主張為往取債務
      ，應負舉證責任，被告辯稱系爭地租均係由訴外人潘張伴
      或其繼承人前往收取云云，原告否認之，且純粹由出租人
      前往承租人住所收租之外觀事實，尚不足以認定係契約另
      有訂定清償地為債務人處所。
    (9)原告於起訴狀備位聲明及事實理由已陳明被告應給付原告
      已到期而尚未罹於時效之租金，則起訴狀繕本之送達即發
      生催告給付遲延達2 年以上租金總額之效力。退步言之，
      本院裁定追加原告宙○○、酉○○確定後，即系爭土地全
      體公同共有人視為一同起訴，原告於95年6 月21日民事爭
      點整理狀再次為催告給付租金否則終止租約之意思表示，
      已生合法催告效力，原告再以95年10月16日言詞辯論狀繕
      本催告被告於送達翌日起4 日內給付租金予原告，如逾4
      日仍不為給付，原告全體公同共有人委由原告Ｂ○○於第
      5 日前往被告住處收取租金，如未獲支付，即以該書狀繕
      本送達翌日起第6 日終止租約，毋庸再行通知。
二、被告則以：
  (一)被告未○○、戌○○、午○○○○、庚○○則以：
    (1)系爭土地為原告先祖潘溪泉於45年間贈與其配偶潘張伴，
      被告於4 、50年間即向訴外人潘張伴承租系爭土地建屋居
      住，並依約支付租金，因訴外人潘張伴為一婦道人家，眼
      盲行動不便，配偶潘溪泉亡故後，由長男潘暖代為處理相
      關財產事務，並由伊或配偶潘闕謹、其子地○○、四男潘
      萬子之配偶潘林妹代表分別向被告收取地租，嗣出租人死
      亡後，由其繼承人即訴外人潘林妹、潘暖、原告地○○分
      別向被告收取租金至83年止，迨84年底逢繳收地租前夕，
      訴外人潘林妹突以台北杭南郵局第375 號存證信函通知被
      告原地主潘張伴已故，合法繼承人非僅原告地○○1 人，
      不得將土地租金交付原告地○○1 人，應改向訴外人潘林
      妹等5 人支付租金總額之5 分之1 ，原告地○○等亦口頭
      告知不得向訴外人潘林妹等人付租，因斯時渠等尚未辦理
      繼承登記，被告無從查悉共有人所在，不知所從，請出租
      人全權出面協調，竟遭渠等拒絕，並自此未向被告收取地
      租，此屬可歸責於原告之事由所致，被告不應負擔遲延繳
      納租金之責任。
    (2)被告自承租系爭土地建屋居住伊始，均係由訴外人潘張伴
      本人或其子孫前來被告住處收取租金，故屬於往取債務，
      出租人未赴承租人處收租者，只構成出租人受領遲延，不
      能謂承租人欠租。被告已於95年4 月19日以民事答辯狀催
      告原告受領租金，並於95年4 月26日言詞辯論期日當庭表
      示願付5 年租金，足認被告無須負擔欠租責任。
    (3)被告未○○提出之收據固自68年起，惟其前手即訴外人己○○自40幾年起即居住系爭房屋，至67年左右搬離現址，
      其間多次見訴外人潘暖牽訴外人潘張伴前來收租，嗣訴外
      人己○○於67年間將系爭274 號房屋售予訴外人林火城即
      被告庚○○之父，訴外人林火城再將之出租予被告未○○
      ，不二年又將之轉讓予被告未○○。被告戌○○之收據足
      證其自47年起即承租系爭土地，原告雖執詞稱收據未載明
      「建築房屋」，而係記載「參佃年」，惟被告自47年起居
      住系爭房屋，門牌設籍更起始自50 年 ，縱認承租之初確
      係擬作栽種、畜牧之用，惟其後非不能變更用途，原告先
      祖逐年收取地租亦未曾表示異議，顯係同意被告建屋居住
      ，況縱令原告未同意變更用途，亦僅係出租人得否終止租
      約之問題，不能認為租賃關係不存在。又被告午○○○○
      提出之64年10月28日、歐陽漢宮先生台照之收據，載明自
      51 年 起收取13年租金，足見被告午○○○○之前手即其
      養父歐陽漢宮至遲自51年起即承租系爭土地。另被告庚○○所提租金收據雖自59年間起，惟其前手即訴外人Ｃ○○
      提出之收據自45年11月16日起租，59年間讓與被告庚○○
      之父林火城，再由訴外人林火城繳至92年間。
    (4)系爭土地為原告公同共有，惟原告聲請遷讓房屋調解及提
      起本件訴訟時，分別僅由公同共有人中之一部分人為之，
      且未提出證據證明已得全體公同共有人同意其行使共有權
      ，原告雖依民法第440 條第1 項規定以起訴狀繕本之送達
      作為終止租約之意思表示，惟其未依法定相當期限催告被
      告繳付欠租，不得終止租約，其調解聲請亦未提出全體公
      同共有人同意之佐證，故催告權之行使有悖民法第828 條
      規定，應認屬無效。又土地法第34條之1 係針對共有土地
      或建築改良物之處分、變更及設定地上權、永佃權、地役
      權或典權之情形所為之規定，所謂處分，係指分割行為以
      外就共有土地或建築改良物物權不可歸責事由為移轉為目
      的、具有物權效力之行為，所謂變更則係指超過利用與改
      良程度之行為而言，均與催告及終止等準法律行為之意思
      通知及形成權之行使有間，難認此部分有土地法第34條之
      1 規定之適用。
    (5)原告雖主張依土地申報地價年息10% 計算相當於租金之損
      害，惟系爭土地位於南港路與玉成路交匯之處，正前方為
      麥帥舊橋路衝，左正前方為軍事彈藥用地，雖鄰近饒河街
      觀光夜市，惟其旁為松山慈惠堂，後方更有土地公廟，依
      民間習俗於宮堂廟寺旁之房地價值均低。又被告午○○○○、戌○○2 人所有門牌號碼為台北市○○區○○路3 段
      282 號、280 號房屋，除部分係向原告先人承租土地興建
      外，另有17平方公尺土地係向訴外人財政部國有財產局台
      灣北區辦事處以每年每平方公尺2,884.7 元承租坐落台北
      市○○區○○段3 小段142-7 、142-6 地號土地，合計每
      年被告午○○○○原應繳租金48,360元，因被告房屋純為
      自用住宅使用，依法准以原訂租金6 折計價，每月僅自須
      繳納2,523 元即每年租金總額30,276元，被告戌○○亦同
      ，而前開國有財產局土地更緊臨台北市○○區○○路重要
      幹道，經濟價值較系爭土地為高，故原告依土地法第97條
      所定之租金最高限額向被告主張給付租金或損害金，即非
      妥適等語置辯。
    (6)並聲明：原告之訴及假執行之聲明均駁回。如受不利
      判決，願供擔保請准免為假執行。
  (二)被告壬○○、戊○○○則以：系爭土地其中7 坪6 合係被告
    父母於47年間向地主潘張伴承租，直至61年向訴外人周梅買
    下系爭276 號房屋，訴外人周梅亦係向訴外人潘張伴承租系
    爭土地建屋，被告買受該屋後，即開始繳付2 戶使用土地22
    坪，其子孫潘暖、地○○、潘林妹、玄○○、Ｂ○○均曾陪
    同前來收租，原告繼承系爭土地，自應繼承訴外人潘溪泉與
    蓋屋者永久租用土地之承諾。又被告使用面積為58平方公尺
    ，換算為17.576坪，被告過去均給付22坪租金，年租75,000
    元，如以17.576坪計算，年租金應為59,916元（75,000/22x
    17.576=59,916） 惟被告於84年間收受原告存證信函，其後
    無法繼續給付租金，非被告不願給付。茲被告於95年3 月1
    日言詞辯論期日當庭提出89年12月1 日起至94年11月30日止
    共5 年租金299,580 元之支票1 紙，另簽發95年度租金面額
    59,916元之支票1 紙請求原告收受，惟原告訴訟代理人拒受
    。嗣原告Ｂ○○於95年10月24日前往被告住處收租，被告主
    動表示願給付5 年共計375,000 元之租金（75,000x5=375,
    000） ，然原告Ｂ○○堅持要回去詢問律師起訴日為何日，
    被告再於95年11月1 日當庭交付面額375,000 元之支票繳付
    自89年12月1 日起至94年11月30日止之租金，原告訴訟代理
    人仍拒不收受，被告業於96年2 月1 日以本院96年度存字第
    340 號提存事件，將89年12月1 日起至95年11月30日止之租
    金共計45萬元提存等語置辯，並聲明：(1)原告之訴及假執行
    之聲明均駁回。(2)如受不利判決，願供擔保請准免為假執行
    。
  (三)被告甲○○則以：
    系爭土地係被告於51年間向訴外人潘暖承租，惟未有租約及
    繳付租金之收據，因訴外人潘暖積欠被告父親4,000 元，言
    明用以抵付租金，之後未再繳納租金。之前測量後發現僅有
    一部分占用原告土地，於測量之前被告並不知悉有侵占原告
    土地等語置辯，並聲明：原告之訴駁回。
  (四)被告乙○○則以：
    (1)被告早於50幾年與訴外人潘張伴承租系爭土地，惟未簽立
      租約，訴外人潘張伴身故後即由其子潘暖繼續收取租金，
      至60年1 月由訴外人潘暖之妻潘闕謹簽立建地租賃契約書
      ，租賃期間自60年1 月1 日起至69年12月31日止，租期屆
      滿後被告繼續占有使用系爭土地，出租人亦繼續前來收取
      租金，依民法第451 條規定視為以不定期限繼續契約。上
      開租賃契約迄未受欠租之催告，且原告未經全體共有人一
      同行使定期催告，其催告不合法，原告即無權終止租賃契
      約。
    (2)本件租地之租金均係出租人或其配偶潘暖、其子地○○前
      來被告住處收取，故本件租金給付屬於往取債務，而出租
      人未赴承租人處所收租，不能謂承租人欠租，故原告終止
      租契約依法不合。
    (3)又不定期限之不動產租賃，因其價值之昇降，當事人固得
      依民法第442 條規定增減租金，惟必須聲請法院為之。本
      件租金約定自67年起每年租金為1 萬元，原告自行提高按
      土地申報地價總額10% 計算顯係違法，且系爭土地位於住
      宅區，按申報地價年息10% 計算顯然過高，應予核減等語
      置辯。
    (4)並聲明：原告之訴及假執行之聲明均駁回。如受不利
      判決，願供擔保請准免為假執行。
三、本件經本院依民事訴訟法第271 條之1 準用同法第270 條之
    1 第1 項第3 款規定，整理並協議簡化爭點及不爭執點如下
    （本院95年6 月28日言詞辯論筆錄，卷1 第243 頁至第244
    頁）：
  (一)兩造不爭執之事實：
    (1)坐落台北市○○區○○段3 小段139 、141 地號土地原為
      被繼承人潘張伴所有，潘張伴於55年3 月2 日歿，因繼承
      而為原告丙○、卯○○、子○○、癸○○、黃○○、寅○○、亥○○、天○○○、Ａ○○、辰○○、Ｂ○○、玄○○、丁○○、申○○、丑○○、地○○、宇○○等17人及
      追加原告酉○○、宙○○公同共有。
    (2)門牌號碼台北市○○路○ 段274 號未經保存登記房屋為被
      告未○○所有，面積29平方公尺，占有系爭139 地號土地
      面積21 平 方公尺、系爭141 地號土地面積8 平方公尺。
    (3)門牌號碼台北市○○路○ 段276 、278 號未經保存登記房
      屋為被告壬○○、戊○○○所有，面積58平方公尺，占有
      系爭139 地號土地面積1 平方公尺、系爭141 地號土地面
      積57平方公尺。
    (4)門牌號碼台北市○○路○ 段280 號未經保存登記房屋為被
      告戌○○所有，面積50平方公尺，坐落系爭141 地號土地
      上。
    (5)門牌號碼台北市○○路○ 段282 號未經保存登記房屋為被
      告午○○○○所有，面積49平方公尺，坐落系爭141 地號
      土地上。
    (6)門牌號碼台北市○○路○ 段284 號未經保存登記房屋為被
      告乙○○所有，面積54平方公尺，坐落系爭141 地號土地
      上。
    (7)門牌號碼台北市○○路○ 段286 號未經保存登記房屋為被
      告庚○○所有，面積34平方公尺，坐落系爭141 地號土地
      上。
    (8)門牌號碼台北市○○路○ 段288 號未經保存登記房屋為被
      告甲○○所有，面積19平方公尺，坐落系爭141 地號土地
      。
    (9)原告以94年11月30日起訴狀為終止租約之意思表示，該起
      訴狀具名人為原告丙○、卯○○、子○○、癸○○、黃○○、寅○○、亥○○、天○○○、Ａ○○、辰○○、Ｂ○○、玄○○、丁○○、申○○等14人，並於95年6 月21日
      民事爭點整理狀再次為終止租約之意思表示。
    (10)被告自84年起即未繳納租金。被告戴志芳、戊○○○於95
      年3 月1 日當庭提出面額299,580 元及59,916元之支票2
      紙，被告未○○、戌○○、午○○○○、庚○○於95年4
      月26日當庭表示願給付5 年租金，經原告拒絕收受。
  (二)兩造爭執要旨：
    (1)兩造間有無租賃關係？
    (2)如兩造間有租賃關係，是否屬往取債務？被告給付租金是
      否遲延？
    (3)如被告給付遲延租金，原告是否已合法催告？租賃關係是
      否已合法終止？
    (4)原告請求不當得利之年息是否過高？
四、茲就上述爭點，析述本院得心證之理由如下：
  (一)兩造間有無租賃關係？
    本件原告主張被告為無權占有，惟為被告所否認，被告午○○○○、戌○○、未○○、庚○○辯稱其等於4 、50年間即
    向訴外人潘張伴承租系爭土地建屋，被告壬○○、戊○○○
    辯稱其自47年間向地主潘張伴承租，被告甲○○辯稱其於51
    年間向訴外人潘暖承租，被告乙○○則辯稱於50幾年與訴外
    人潘張伴承租系爭土地。經查：
    (1)系爭土地於光復時為訴外人潘溪泉所有，於45年間贈予其
      妻即訴外人潘張伴，並於45年4 月26日辦妥所有權移轉登
      記，嗣訴外人潘張伴於55年3 月2 日歿，繼承人為訴外人
      即其長女李潘送（再轉繼承予原告丁○○）、次女許潘拋
      （再轉繼承予訴外人許吳匏、原告亥○○、天○○○、丙○，又訴外人許吳匏於90年9 月3 日歿，再轉繼承予原告
      酉○○、申○○）、四女邱潘幼（79年2 月22日歿，再轉
      繼承予訴外人邱在圳、原告辰○○、寅○○、卯○○、子
      ○○、癸○○、丑○○，又訴外人邱在圳於90年9 月9 日
      歿）、長男潘暖（72年8 月24日歿，再轉繼承予訴外人潘
      闕謹、原告宇○○、地○○、宙○○，又訴外人潘闕謹於
      85 年3月20日歿）、四男潘萬子（59年1 月19日歿，再轉
      繼承予訴外人潘林妹、原告Ｂ○○、玄○○、黃○○、Ａ
      ○○，又訴外人潘林妹於93年2 月1 日歿），系爭土地目
      前為原告因繼承而公同共有，其中原告亥○○、郭許鳳玉
      、丙○、宇○○、地○○、宙○○於89年7 月7 日辦妥繼
      承登記，原告申○○、酉○○於90年6 月5 日辦妥繼承登
      記，原告丁○○於90年7 月4 日辦妥繼承登記，原告辰○○、寅○○、卯○○、子○○、癸○○、丑○○於91年1
      月29日辦妥繼承登記，原告於Ｂ○○、玄○○、黃○○、
      Ａ○○於93年12月10日辦妥繼承登記等情，有土地登記簿
      謄本（卷1 第13頁至第24頁、第260 頁至第275 頁）、繼
      承系統表（卷1 第201 頁）在卷可稽，並為兩造所不爭執
      。
    (2)關於被告未○○部分：被告未○○辯稱其於67年間向訴外
      人即被告庚○○之父林火城承租系爭274 號房屋，約2 年
      後買受之，而訴外人林火城之前手即訴外人己○○父母自
      40幾年間向訴外人潘張伴承租系爭土地興建系爭272 、
      274 號房屋等語，並提出租金記錄簿為證（卷1 第86頁至
      第91頁），載明訴外人潘暖於68年10月15日收取6,000 元
      、69年8 月30日收取4,300 元、69年8 月10日收取4,000
      元、70年7 月1 日補足68年度租金2,500 元、69年度租金
      200 元、70 年 度上半年租金4,250 元、70年度下半年租
      金4,250 元、71年10月4 日收取71年份租金8,500 元，另
      訴外人地○○73年4 月16日暫收17坪地租金6,000 元、並
      陸續收取74、75年度17坪地租金6,800 元、76至79年度17
      坪地租金33,300元、80至81年度17坪地租金63,700元、82
      至83年度6 坪地租金39,472元，原告並不爭執上開收據之
      真正，僅主張該基地非僅潘暖1 人，對其他共有人不生效
      力云云。惟查，上開租金記錄簿所載之簽收人，僅係出面
      收取租金之人，非謂其必為出租人，而訴外人林火城前於
      70 年7月1 日在上開租金記錄簿書立：「本記錄簿即日交
      買主未○○先生繼續執用（附放棄優先承買權同意書）」
      等語（卷1 第88頁），另證人己○○於95年3 月13日言詞
      辯論期日到庭證稱：「民國40年左右就住在那邊（系爭
      274 號房屋）」、「是跟潘暖媽媽（即潘張伴）租的，她
      眼睛看不到」、「我有見過潘暖牽他媽媽來收租金，有2
      、3 次左右」、「大概是民國67年搬走」等語（卷2 第44
      頁至第46頁），核與被告未○○辯稱訴外人己○○父母於
      40年間與訴外人潘張伴承租系爭土地興建系爭274 號房屋
      ，復於67年間將上開房屋售予訴外人林火城，其先向訴外
      人林火城承租該屋，約2 年予以買受等語大致相符，縱嗣
      後收租之人為訴外人潘暖及地○○，惟訴外人己○○父母
      承租期間，系爭土地既係訴外人潘張伴單獨所有，則基於
      繼承、買賣不破租賃之法律關係，原告及被告未○○自應
      繼受該租賃契約。
    (3)關於被告戌○○部分：被告戌○○辯稱其自47年起即向訴
      外人潘張伴承租系爭土地興建系爭280 號房屋等語，業據
      其提出租金簿、收據為證（卷1 第92頁至第98頁），載明
      ：「台北縣南港鎮○○○段壹佰貳地號之貳……租賃期間
      自民國四拾七年七月拾日起佃年」、「四七年七月十五
      月日張伴收土地租金貳拾捌元」等語，並由訴外人潘張伴
      簽收收據直至52年1 月22日止，另訴外人潘暖於55年至57
      年簽收租金，被告地○○自72年5 月15日簽收暫收據至83
      年12月31日止，原告不爭執上開文書之真正，惟主張租金
      收據未載明租用土地之目的在於建築房屋，系爭土地承租
      目的應屬農用云云。然查，承租人是否變更租賃物使用目
      的，僅屬出租人得否終止租約之問題，47年間系爭土地既
      屬訴外人潘張伴單獨所有，出租予被告戌○○，租期屆至
      繼續使用系爭土地而出租人未為反對人意思表示，則依繼
      承之法律關係，原告自應繼受上開租賃契約。
    (4)關於被告午○○○○部分：被告午○○○○辯稱其祖先自
      4 、50年間向訴外人潘張伴承租系爭土地興建門牌號碼台
      北市○○區○○路3 段282 號房屋等語，並提出收據14件
      為證（卷1 第69頁至第76頁），其中64年10月28日致原告
      午○○○○養父歐陽漢宮之收據，載明：「原23坪」、「
      後山坡地租金，51年-53 年3 年份，單價599 ，金額
      1,797 ，54年-56 年3 年份，單價920 ，金額2,760 （年
      每坪40 ） ，57年-63 年7 年份，單價1840，金額12,880
      元」，合計17,437元，另訴外人潘林妹於68年4 月25日、
      69年4 月18日分別書立收據暫收地租5,000 元、69年10月
      12日書立收據暫收69年地租1 萬元，訴外人地○○則於72
      年4 月12日、72年10月26日、73年4 月19日、73年12月14
      日、77 年1月7 日出具暫收據予被告午○○○○之夫巳○○，表示收到上開房屋基地租金各5,000 元，79年11月7
      日收取2 萬元、80年11月20日收取25,000元、81年11月11
      日收取45, 000 元、82年12月26日收據75,000元、83年12
      月31日收取75,000元，原告並不爭執上開收據形式上之真
      正，惟主張被告未提出租約，不能證明收據內容係承租系
      爭土地之租金，且收據僅為共有人之一出具，對其他共有
      人不生效力云云。然查，租賃契約為諾成契約，不以作成
      書面為必要，上開收據已載明係「年每坪40、80」、「地
      租金」、「南港路3 段282 號房屋基地租金」等語，依文
      義觀之，足以表明上開282 號房屋承租系爭土地作為基地
      而給付租金之意思。又收據所載之簽收人，僅係出面收取
      租金之人，非謂其必為出租人，51年間系爭土地既為訴外
      人潘張伴單獨所有，嗣其於55年3 月2 日歿，縱使繼承人
      中之一人前來收租，僅係租金給付是否合法之問題，不能
      推翻先前租賃關係之成立。參以84年11月18日訴外人即當
      時之繼承人之一潘林妹以台北杭南郵局第375 號存證信函
      ，附上訴外人潘張伴繼承系統表，通知被告午○○○○之
      夫巳○○、被告壬○○、訴外人莊文澤略以：「台端歷年
      來給付地租金予地○○先生，因地主潘張伴（已亡故）之
      合法繼承人（如附件）不只一人，對地○○以外之合法繼
      承人而言，歷年所付之租金不生給付之效力；台端若再予
      給付全部租金予地○○君，日後其他合法繼承人再向台端
      追索，台端須自行負責。為便宜計算租金，依84年地價稅
      加昇之幅度及83年給付金額計算調整為每戶新台幣捌萬伍
      仟元正，並請台端文到5 日內給付潘林妹、Ｂ○○、玄○○、黃○○、Ａ○○等5 分之1 地租金新台幣壹萬柒仟元
      正為荷」等語（卷1 第99頁至第100 頁），由其文義觀之
      ，訴外人潘林妹係承認被告與訴外人潘張伴間就系爭土地
      有租賃關係，僅爭執被告給付租金予其中一繼承人不合法
      ，應認被告午○○○○辯稱其祖先自51年起向訴外人潘張
      伴承租系爭土地興建系爭282 號房屋等語，屬信而有徵，
      依繼承之法律關係，該租賃契約應為原告及被告午○○○○所繼受。
    (5)關於被告庚○○部分：被告庚○○辯稱其父林火城於59年
      間向訴外人Ｃ○○買受系爭房屋，而訴外人Ｃ○○自45年
      間向訴外人潘張伴承租系爭土地等語，並提出收據為證（
      卷1 第77頁至第85頁、卷2 第132 頁），載明訴外人潘闕
      謹自45年11月16日起至53年5 月16日止每半年向訴外人Ｃ
      ○○收取租金196 元、55年9 月16日收取980.7 元、56年
      11月16日收取619 元、57年10月5 日收取261.6 元、另向
      被告庚○○收取59、60年度地租金各1,416 元、訴外人潘
      暖收取61年至65年地租金各1,416 元、訴外人地○○於72
      年4 月14日、72年10月24日、73年4 月13日、76年1 月7
      日、77年1 月5 日、79年11月7 、80年11月21日、80年12
      月5 日、81年12月14日、82年12月26日、83年12月31日、
      92 年11 月16日收取地租金、訴外人潘闕謹於85年12月5
      日收取地租金、訴外人柯碧玉於86年12月31日、89年8 月
      28 日 、89年12月29日、91年5 月2 日收取地租金等語，
      核與證人Ｃ○○於本院95年9 月13日言詞辯論期日到庭證
      稱：「住在那裡（系爭286 號房屋）大約13年左右，搬走
      時間不記得」、「（土地）跟潘暖與一個老太太可能是他
      媽媽租的」、「（房屋）賣給林火城」、「我是跟地主說
      以後租金是跟林火城收，林火城我也有跟他說以後租金給
      地主」等語相符（卷2 第42頁至第43頁），堪以採信，而
      45 年 間系爭土地屬訴外人潘張伴單獨所有，則依繼承、
      買賣不破租賃之法律關係，原告及被告庚○○自應繼受上
      開租賃關係。
    (6)關於被告壬○○、戊○○○部分：被告壬○○、戊○○○
      辯稱其父母自47年間向訴外人潘張伴承租系爭土地興建系
      爭278 號房屋，並於61年間向亦承租系爭土地之訴外人周
      梅買下系爭276 號房屋等語，並提出土地租約書（卷1 第
      54 頁） 、收據（卷1 第55頁至第58頁）、不動產買賣契
      約書（卷2 第140 頁至第141 頁）等為證，其中土地租約
      書載明：「出租人潘張伴為甲方、承租人周牽為乙方，因
      甲方所有土地坐落於台北縣南港鎮○○○段壹零貳之貳地
      號內撥出七坪陸合出租與乙方為建築用地」等語，並自47
      年起由訴外人潘張伴收取地租金，60年、61年間改由訴外
      人潘暖收取租金，另訴外人地○○於83年1 月7 日收取22
      坪地租金75,000元。原告不爭執上開文書之真正，惟主張
      上開土地租約書之承租人非被告壬○○、戊○○○，且租
      賃範圍僅7 坪6 合，換算為25.12 平方公尺，其餘部分為
      無權占有云云。然查，依被告提出之收據，已載明原先承
      租278 號房屋基地7 坪6 合，而被告戊○○○另提出其於
      61年間與訴外人周梅簽訂之系爭276 號房屋買賣契約書，
      該戶基地依土地租約書之記載，亦為7 坪6 合，依買賣不
      破租賃之法律關係，該部分基地承租權為被告所繼受，且
      嗣後收據已載明收取系爭276 、278 房屋基地面積22坪，
      較本院93年度湖調字第2 號調解事件囑託地政機關測量結
      果系爭276 、278 號房屋占用系爭土地面積58平方公尺，
      折算為17.545坪為大，參以84年11月18日訴外人即當時之
      繼承人之一潘林妹寄發予被告壬○○之存證信函（卷1 第
      99 頁 至第100 頁），並未否認上開房屋坐落系爭土地無
      租賃關係，僅爭執被告給付租金予其中一繼承人不合法，
      並通知調整租金為每戶85,000元，應認系爭土地之地主嗣
      後就租賃契約之面積已有變更之合意，則被告壬○○、戊○○○辯稱其使用系爭土地係基於租賃關係等語，應屬信
      而有徵。
    (7)關於被告甲○○部分：被告甲○○前於本院95年1 月18日
      言詞辯論期日辯稱不知侵占原告土地，測量後始知悉等語
      （卷1 第128 頁），嗣於本院95年4 月26日言詞辯論期日
      改稱係於51年間向訴外人潘暖承租系爭土地，並以訴外人
      潘暖積欠被告父親之4,000 元抵付租金云云（卷1 第195
      頁），其前後陳述已有矛盾，並為原告所否認，被告甲○○復未能舉證以實其說，況51年間系爭土地為訴外人潘張
      伴所有，而非訴外人潘暖，則被告甲○○空言辯稱其基於
      租賃關係占有系爭土地云云，即非可採。
    (8)關於被告乙○○部分：被告乙○○前於95年1 月13日答辯
      狀辯稱係於60年1 月向訴外人潘闕謹承租系爭土地興建系
      爭284 號房屋，租期自60年1 月1 日起至69年12月31日止
      等語（卷1 第106 頁），並提出建地租賃契約書（卷1 第
      111 至第112 頁）、收據（第113 頁至第114 頁）為證，
      載明訴外人潘暖收取60、70、71年度地租、訴外人潘闕謹
      收取62、63、68、69年度地租、被告地○○收取72至75年
      度地租，嗣於本院95年4 月26日言詞辯論期日改稱其係於
      50幾年間向訴外人潘張伴承租系爭土地，未簽立租約，惟
      有給付租金，嗣於60年間始與訴外人潘闕謹簽約云云（卷
      1 第195 頁），其前後陳述不一，且為原告所否認，且被
      告未能提出任何證據證明其於60年以前向訴外人潘張伴承
      租並給付租金，而訴外人潘張伴於55年3 月2 日歿，系爭
      土地由前揭繼承人公同共有，被告乙○○於60年間與訴外
      人潘闕謹簽立租賃契約，依民法第828 條第2 項規定，該
      租賃契約對全體公同共有人不生效力，則被告乙○○辯稱
      其基於合法租賃關係占有系爭土地云云，委不足採。
  (二)如兩造間有租賃關係，是否屬往取債務？被告給付租金是否
    遲延？
    本件原告主張縱認兩造間有租賃關係存在，然被告給付租金
    之對象僅為繼承人中之一人，且自84年起未給付租金，給付
    租金已有遲延云云，被告則辯稱系爭租約之租金屬往取債務
    ，訴外人潘張伴死亡後，被告無從知悉其繼承人為何人，不
    應負給付遲延之責任等語。經查：
    (1)按「清償地，除法律另有規定或契約另有訂定，或另有習
      慣，或得依債之性質或其他情形決定者外，應依左列各款
      之規定：一、以給付特定物為標的者，於訂約時，其物所
      在地為之。二、其他之債，於債權人之住所地為之。」民
      法第315 條定有明文。又所謂往取債務，係指以債務人之
      住所為清償地之債務而言，此種債務，必須債權人於清償
      期屆滿後至債務人之住所收取時，債務人拒絕清償，始負
      給付遲延之責任（最高法院69年台上字第1280號判例要旨
      參照）。又依租賃契約，應由出租人赴承租人處收取租金
      ，而出租人並未赴承租人處收租者，則構成出租人受領遲
      延，尚不能謂為承租人欠租（最高法院86年度台上字第
      1577號判決要旨參照）。第按，「當事人主張有利於己之
      事實者，就其事實有舉證之責任。」民事訴訟法第277 條
      前段定有明文。是以，倘被告辯稱爭租金債務為往取債務
      ，對於此節自應負舉證責任。查本件被告未○○、許進富
      、午○○○○、庚○○、壬○○、戊○○○所有之系爭房
      屋均係基於租賃關係坐落於系爭土地上，業經認定如前，
      而其等提出之租金記錄簿、收據（卷1 第55頁至第98 頁
      、卷2 第132 頁），均未明示約定租金清償地點，而觀諸
      收據記載方式，有載「收到」、有載「交來」、有載「收
      來」，依文義難認出租人與承租人已約定出租人應赴承租
      人處收取租金。又證人即被告午○○○○之夫巳○○固於
      本院95年7 月26日言詞辯論期日證稱：「以前是潘暖和潘
      林妹會到我家拿，潘暖過世後都是地○○到我家拿租金」
      、「房東是不定時到我們家收，收完1 戶到後再到隔壁收
      ，不知隔壁有無收到租金」（卷2 第20頁至第21頁）、證
      人即被告庚○○之母林許好證稱：「之前交給潘暖，後
      來交給地○○，都是他們來收，沒有其他人來收過」、「
      都是地主到他們家裡來收」（卷2 第22頁），另證人Ｃ○○於本院95年9 月13日言詞辯論期日到庭證稱：「有幾次
      是潘暖跟他媽媽一起來收，但大部分是潘暖來收」（卷2
      第43頁）、證人己○○證稱：「我有見過潘暖牽他媽媽來
      收租金，有2 、3 次左右」、「都是潘暖到各戶去收租金
      。都是地主到我們家收的」等語（卷2 第44頁至第45頁）
      ，核與被告戊○○○於本院95年7 月26日言詞辯論期日稱
      ：「我嫁過去時是民國59年，是地○○每年到我住處向我
      收的，何時不記得，我都是簽收」、被告甲○○則稱：「
      乙○○那一間也是向我們收的，他們是到我家收的，乙○○是我兒子」（卷2 第8 頁）、被告戌○○於本院95年8
      月23日言詞辯論期日稱：「早期有因為喝酒抵租金情況，
      後來都是地主來收，但很多時候都沒有寫收據，還有一個
      眼盲的人來收，但不知他叫何名字，後來潘暖、潘暖之爸
      爸及地○○也有來收過」（卷2 第24頁）、被告未○○稱
      ：「之前是地○○他爸爸收，後來就交給地○○他本人。
      地主都到我家來收」（卷2 第25頁）、被告乙○○稱：「
      早期是給地○○的父母親，後來才給地○○。都是地主到
      我們家裡收取。都是地主到鄰居個別家裡去收」（卷2 第
      26頁）等語大致相符，姑不論上開證人與被告均有親誼利
      害關係，其所言是否為真，已非無疑，縱令屬實，充其量
      僅能證明租賃期間訴外人潘張伴、潘暖、潘林妹、地○○
      等人曾前來被告處所收取租金，此亦可能出於被告未主動
      按時繳租所致，不能證明雙方有往取債務之合意。參以訴
      外人潘張伴生前居住於「南港鎮玉成里8 鄰62號」，而系
      爭房屋於50年10月1 日門牌整編前之門牌號碼原為「南港
      鎮○○里○ 鄰○○路76之1 號、78之1 號、80號、82號、
      86號」，此有戶籍登記簿謄本（卷1 第257 頁至第259 頁
      ）、土地登記簿（卷1 第260 頁至第268 頁）、門牌證明
      書（卷2 第30 頁 至第33頁）等為證，足見租賃契約成立
      當時，承租人與出租人居住甚近，衡情實無特別約定往取
      債務或赴償債務之必要。本件被告未能舉證證明系爭租金
      債務屬往取債務，其此部分抗辯，尚屬無據。
    (2)復按，「公同共有人之權利義務，依其公同關係所由規定
      之法律或契約定之。除前項之法律或契約另有規定外，公
      同共有物之處分，及其他之權利行使，應得公同共有人全
      體之同意。」民法第828 條定有明文。公同共有人受領公
      同共有債權之清償，應共同為之，除得全體公同共有人之
      同意外，無由其中一人或數人單獨受領之權（最高法院74
      年台上字第748 號判決要旨參照）。查訴外人潘張伴於55
      年3 月2 日歿，系爭土地及上開租賃關由全體繼承人繼承
      ，於遺產分割前，各繼承人對遺產之全部為公同共有，其
      租金自應對全體公同共有人清償，倘未舉證證明受領者經
      全體繼承人授權，承租人對其中一人清償，自不生清償之
      效力。查被告未○○自68年至71年係將租金交付予訴外人
      潘暖、自73年至83年則將租金交付予被告地○○，被告戌
      ○○自55年至57年係將租金交付予訴外人潘暖、自72年至
      83 年 則將租金交付予被告地○○，被告午○○○○自68
      年至69年係將租金交付予訴外人潘林妹、自72年至83年則
      將租金交付予被告地○○，被告庚○○自59年至60年及85
      年將租金交付予訴外人潘闕謹、自61年至65年將租金交付
      予訴外人潘暖、自72年至83年及92年將租金交付予被告地
      ○○、自86年至91年將租金交付予訴外人柯碧玉，被告壬○○、戊○○○自60年至61年將租金交付予訴外人潘暖、
      於83年將租金交付予訴外人地○○之事實，有其等提出之
      租金記錄簿（卷1 第86頁至第91頁）、租金簿（第92頁至
      第95頁）、收據（卷1 第55頁至第56頁、第70頁至第85頁
      、第96頁至第98頁、卷2 第132 頁）等影本為證，被告未
      ○○、許進富、午○○○○、庚○○、壬○○、戊○○○
      復未舉證證明訴外人潘暖、潘林妹、潘闕謹、柯碧玉、被
      告地○○業經授權得為全體公同共有人受領租金，則其等
      向訴外人潘暖、潘林妹、潘闕謹、柯碧玉、被告地○○給
      付租金，對全體公同共有人不生清償之效力。
    (3)惟按，「給付有確定期限者，債務人自期限屆滿時起，負
      遲延責任。」「因不可歸責於債務人之事由，致未為給付
      者，債務人不負遲延責任。」民法第229 條第1 項、第
      230 條定有明文。債務人之給付兼需債權人之行為始能完
      成者，倘債權人拒為此協力，即應負受領遲延之責，債務
      人於此受領遲延狀態終了前，未能完成給付，係因不可歸
      責於自己之事由所致，依民法第230 條之規定，自不負給
      付遲延責任（最高法院86年度台上字第580 號判決要旨參
      照）。查系爭土地原出租人為訴外人潘張伴，其於55年3
      月2日 歿，系爭土地暨租賃契約為全體繼承人即訴外人李
      潘送、許潘拋、邱潘幼、潘暖、潘萬子共同繼承，又訴外
      人李潘送歿（日期不詳），再轉繼承予原告丁○○，訴外
      人許潘拋歿（日期不詳），再轉繼承予訴外人許吳匏、原
      告亥○○、天○○○、丙○，訴外人許吳匏於90年9 月3
      日歿，再轉繼承予原告酉○○、申○○，訴外人邱潘幼於
      79年2 月22日歿，再轉繼承予訴外人邱在圳（90年9 月9
      日歿）、原告辰○○、寅○○、卯○○、子○○、癸○○
      、丑○○，訴外人潘暖於72年8 月24日歿，再轉繼承予訴
      外人潘闕謹（85年3 月20日歿）、原告宇○○、地○○、
      宙○○，訴外人潘萬子於59年1 月19日歿，再轉繼承予訴
      外人潘林妹（93年2 月1 日歿）、原告Ｂ○○、玄○○、
      黃○○、Ａ○○，系爭土地目前為原告因繼承而公同共有
      等情，有兩造不爭執之繼承系統表可稽（卷1 第201 頁）
      ，是以，自55年以降，系爭土地之公同共有人暨租賃契約
      之出租人多次更異，除家族成員外，外人實難以知悉，上
      開繼承人復未曾聯名通知承租人關於出租人更異情形、租
      金給付方式或每人應得之租金數額，致被告無從合法給付
      租金。嗣84年11月18日訴外人即當時之繼承人之一潘林妹
      始以台北杭南郵局第375 號存證信函通知被告訴外人潘張
      伴之繼承系統表，並片面通知調高租金併主張其與原告Ｂ
      ○○、玄○○、黃○○、Ａ○○應得5 分之1 租金（卷1
      第99頁至第100 頁），惟84年間系爭土地之公同共有人計
      20人（訴外人潘送、邱在圳、潘林妹、許吳匏及原告亥○○、天○○○、丙○、辰○○、寅○○、卯○○、子○○
      、癸○○、丑○○、宇○○、地○○、宙○○、Ｂ○○、
      玄○○、黃○○、Ａ○○），訴外人潘林妹請求被告向其
      及原告Ｂ○○、玄○○、黃○○、Ａ○○清償5 分之1 ，
      其清償亦不合法。又原告遲至89年7 月7 日、90年6 月5
      日、90年7 月4 日、91年1 月29日、93年12月10日始陸續
      辦妥繼承登記等情，有土地登記簿謄本足考（卷1 第13頁
      至第24頁、第260 頁至第275 頁），應認被告至遲於原告
      完成繼承登記前，其遲延給付租金，乃屬不可歸責於被告
      之事由所致。參以訴外人潘張伴死亡後，訴外人潘暖、潘
      林妹、潘闕謹、被告地○○等人歷年為調高租金之意思表
      示，均未得全體公同共有人同意，該調高租金之意思表示
      對全體公同共有人不生效力，而依民法第442 條規定，租
      賃物為不動產者，因其價值之昇降，當事人得聲請法院增
      減其租金，則兩造未向法院聲請增減租金判決以前，被告
      是否應依45至55年間訴外人潘陳伴收取之租金水準給付租
      金予原告全體，或依原告起訴狀所載每戶每年給付租金
      75,000元，容有爭議，則依民法第230 條規定，被告對於
      不可歸責於己之事由遲延給付租金，不負遲延責任。
  (三)如被告給付遲延租金，原告是否已合法催告？租賃關係是否
    已合法終止？
    又原告主張其於95年10月16日以言詞辯論狀繕本催告被告於
    送達翌日起4 日內給付租金予原告，如逾4 日仍不為給付，
    原告全體公同共有人委由原告Ｂ○○於第5 日前往被告住處
    收取租金，如未獲支付，即以該書狀繕本送達翌日起第6 日
    終止租約等語（卷2 第60頁、第119 頁），惟查：
    (1)承前所述，被告遲延給付租金，屬不可歸責於被告之事由
      ，除非全體公同共有人與被告就租金數額重新達成合意，
      或訴請法院為增減租金之判決，否則原告逕為催告被告每
      戶每年應給付租金75,000元，或未表明被告積欠應給付之
      租金數額，該催告並不合法。
    (2)退步言之，縱令系爭租賃契約之租金數額已合意變更為每
      戶每年75,000元，惟按，「共有物，除契約另有訂定外，
      由共有人共同管理之。」「公同共有人之權利義務，依其
      公同關係所由規定之法律或契約定之。除前項之法律或契
      約另有規定外，公同共有物之處分，及其他之權利行使，
      應得公同共有人全體之同意。」民法第820 條第1 項、第
      828 條分別定有明文。又按，共有物之利用行為，係以滿
      足共有人共同需要為目的，不變更共有物之性質之行為。
      其與處分行為相異者，在不移轉共有物之權利或增加其物
      上負擔，其與保存行為不同者，在不以防止共有物之毀損
      或滅失為目的，而其不增加共有物之效用或價值一點，與
      改良行為，亦有不同之處。民法對於共有物之利用方法，
      並無如保存行為與改良行為，有特別之規定，解釋上應適
      用民法第820 條第1 項之規定，即在共有人未以契約訂定
      時，應由共有人共同管理之。而共有物之出租出借，乃典
      型之利用行為，自應依民法第820 條第1 項共有物「管理
      」之規定為之，而無同法第819 條第2 項或土地法第34條
      之1 共有物之「處分」、「變更」及「設定負擔」規定之
      適用（最高法院84年度台上字第2164號判決要旨參照，82
      年度台上字第2895號判決要旨亦同此認定）。本件被告未
      ○○、戌○○、午○○○○、庚○○、壬○○、戊○○○
      占用系爭土地既係基於其與訴外人潘張伴間之租賃契約，
      則於訴外人潘張伴死亡後，上開租賃契約為全體繼承人繼
      承，且於分割遺產前，各繼承人對於遺產全部為公同共有
      ，是上開租賃契約之催告及終止，自應由訴外人潘張伴之
      全體繼承人對被告等人以意思表示為之，僅以部分共有人
      之名義向被告為催告或終止契約之意思表示，不生合法終
      止之效力。而民事訴訟法第56條之1 第1 項固規定：「訴
      訟標的對於數人必須合一確定而應共同起訴，如其中一人
      或數人拒絕同為原告而無正當理由者，法院得依原告聲請
      ，以裁定命該未起訴之人於一定期間內追加為原告。逾期
      未追加者，視為已一同起訴。」觀諸其立法理由為：「訴
      訟標的對於數人必須合一確定而應共同起訴者，該數人必
      須一同起訴，否則當事人之適格即有欠缺，如其中一人或
      數人拒絕同為原告，將使他人無法以訴訟伸張或防衛其權
      利，自有未宜。爰於第1 項規定如拒絕同為原告而無正當
      理由者，法院得依原告之聲請，以裁定命該未起訴之人追
      加為原告，逾期未追加者，視為已一同起訴。至於拒絕同
      為原告是否無正當理由，則應由法院斟酌原告起訴是否為
      伸張或防衛其權利所必要等情形決定之。」足見該條規定
      ，旨在解決訴訟上固有必要共同訴訟當事人適格之問題，
      乃明文規定法院得依聲請裁定命無正當理由而拒絕共同起
      訴之人追加為原告或擬制其為原告，使該訴訟之原告不因
      其他依法應共同起訴之人任意拒絕同為原告而失其訴訟救
      濟，至於實體上權利之行使，仍應依實體法相關規定為之
      ，非謂部分公同共有人得藉由民事訴訟法第56條之1 之規
      定，代為行使其他公同共有人實體法上之權利。是以，系
      爭土地之公同共有人宙○○及酉○○，雖經本院於95年4
      月27日以裁定命其2 人追加為原告，而使原告子○○等17
      人之起訴具有當事人適格，惟追加原告宙○○、酉○○既
      未委任其餘原告或蔡文生律師為訴訟代理人，則其原告子
      ○○等17人以訴狀向被告為催告及終止契約之意思表示，
      揆諸前揭法條及最高法院判決見解，仍不生全體公同共有
      人意思表示之效力，該終止租約之意思表示難認合法。
  (四)原告請求不當得利之年息是否過高？
    承前所述，被告甲○○、乙○○未能舉證證明其基於合法租
    賃契約或其他權源占有系爭土地，被告甲○○所有之系爭
    288 號房屋（如附圖標示E） 占有系爭土地面積19平方公尺
    ，被告乙○○所有之系爭284 號房屋（如附圖標示G） 占有
    系爭土地面積54平方公尺，則原告依所有物返還請求權，訴
    請被告甲○○、乙○○拆屋還地，即屬有據。次按，「無法
    律上之原因而受利益，致他人受損害者，應返還其利益。」
    民法第179 條定有明文。又無權占有他人土地，可能獲得相
    當於租金之利益，為社會通常之觀念（最高法院61年台上字
    第1695號判例參照）。查本件被告甲○○、乙○○無權占有
    原告所有之系爭土地，依社會通念，可消極減免其應支付使
    用土地之代價，而受有利益，致原告受有損害，自應返還其
    利益。再按，城市地方房屋之租金，以不超過土地及其建築
    物申報總價年息10% 為限，土地法第97條第1 項定有明文，
    而土地法第97條規定之土地價額，係指法定地價而言，為土
    地法施行法第25條所明定，又土地法第148 條規定，土地所
    有權人依土地法所申報之地價為法定地價，土地法第115 條
    復規定，同法第97條之規定，於租用基地建築房屋準用之，
    是建築基地（即土地）之租金，亦按土地申報地價年息10%
    為限。惟此年息10% 為限，乃指房屋租金之最高限額而言，
    非謂所有租賃房屋之租金必須照申報價額年息10 %計算之，
    尚須斟酌基地之位置，工商繁榮程度、使用人利用基地之經
    濟價值、所受利益，彼等關係及社會感情等情事以為決定（
    最高法院46年台上字第855 號、68年台上字第3071號判例意
    旨參照）。查系爭141 地號土地89年7 月申報地價為每平方
    公尺40, 682 元、93年1 月申報地價為每平方公尺42,657元
    ，此有地價謄本足憑（卷1 第32頁至第33頁），又系爭288
    、284 號房屋均為為鐵皮包覆磚造1 層建物，屋齡及屋況老
    舊，分別作為機車買賣修理及自宅使用，位於台北市○○區
    ○○路3 段，近八德路4 段、玉成街、東新街、新明路口，
    附近交通便利、商業繁榮等情，有兩造不爭執真正之照片（
    卷2 第166 頁）、街道圖（卷2 第167 頁）足考，本院審酌
    系爭土地坐落之地段、交通情形、經濟繁榮程度及被告使用
    系爭土地之狀況，應認為原告請求被告甲○○、乙○○相當
    於不當得利之損害金，以該土地申報價額年息6%計算為當。
    另原告雖請求自94年11月30日回溯5 年之租金，惟94年11月
    30日係原告遞交起訴狀之日期，應以起訴狀繕本送達被告之
    日，始生請求意思表示到達被告之效力。核算原告請求被告
    甲○○、乙○○給付起訴狀繕本送達回溯5 年相當於租金之
    不當得利損害金各236, 335元、671,443 元，及分別自起訴
    狀繕本送達翌日即94年12月23日、94年12月9 日起至拆屋還
    地之日止，各按年給付48,629元、138, 209元，洵屬有據，
    逾此範圍之請求即屬無據。計算式如下：
    (1)被告甲○○部分：
      自89年12月23日起至94年12月22日止5 年（94年12月12
        日寄存送達起訴狀繕本，依民事訴訟法第138 條第2 項
        規定，94年12月22日發生寄存送達效力）：
        (甲)自89年12月23日至92年12月31日共3年又9天：
          申報地價40,682元x 占用面積19平方公尺x 年息6%x(
          3+9/365) =140,276 （元以下4 捨5 入）
        (乙)自93年1月1 日至94年12月22日共1 年又356 天：
          申報地價42,657元x 占用面積19平方公尺x 年息6%
          x(1+356/365)=96,059（元以下4 捨5 入）
        (丙)小計：140,276+96,059=236,335
      自94年12月23日起至拆屋還地之日止按年：
        申報地價42,657元x 占用面積19平方公尺x 年息6%
         =48,629（元以下4 捨5 入）
    (2)被告乙○○部分：
      自89年12月9 日起至94年12月8 日止5 年（94年12月8
        日收受起訴狀繕本）：
        (甲)自89年12月9日至92年12月31日共3 年又23 天：
          申報地價40,682元x 占用面積54平方公尺x 年息6%x(
          3+23/365) =403,735 （元以下4 捨5 入）
        (乙)自93年1月1 日至94年12月8日共1 年又342 天：
          申報地價42,657元x 占用面積54平方公尺x 年息6%
          x(1+342/365)=267,708 （元以下4 捨5 入）
        (丙)小計：403,735+267,708=671,443
      自94年12月9日起至拆屋還地之日止按年：
        申報地價42,657元x 占用面積54平方公尺x 年息6%
         =138,209（元以下4 捨5 入）
五、綜上，原告本於所有人之地位，依所有物返還請求權之法律
    關係，訴請被告甲○○將坐落台北市○○區○○段3 小段
    141 地號土地上建物門牌號碼台北市○○區○段288號、面積
    19平方公尺之房屋（如附圖標示G） 拆除、被告乙○○將坐
    落台北市○○區○○段3 小段141 地號土地上建物門牌號碼
    台北市○○區○ 段284 號、面積54平方公尺之房屋（如附圖
    標示E） 拆除，將基地返還予原告，並依不當得利之法律關
    係，訴請被告甲○○給付原告236, 335元，及自94年12月23
    日起至拆屋還地之日止按年給付48,629元、被告乙○○給付
    原告671,443 元，及自94年12月9 日起至拆屋還地之日止按
    年給付138,209 元，為有理由，應予准許。至原告對被告甲○○、乙○○超過上開部分之請求為無理由，應予駁回。另
    被告未○○、戌○○、午○○○○、庚○○、壬○○、戊○○○占有系爭土地具有法律上原因，則原告請求上開被告拆
    屋還地及返還不當得利，亦為無理由，均予駁回。
六、本判決主文第1 項、第3 項命拆屋還地之部分，性質上非長
    期間不能履行，且被告甲○○、乙○○長居系爭房屋，以該
    處為生活重心，遷居非立時可就，爰定履行期間3 個月，以
    資兼顧。
七、原告及被告乙○○陳明願供擔保，聲請宣告假執行或免為假
    執行，經核原告勝訴部分，合於法律規定，爰分別酌定相當
    之擔保金額宣告之。至原告其餘假執行之聲請，因訴之駁回
    而失所依據，不予准許。
八、本件判決基礎俱已臻明確，兩造其餘攻防方法及訴訟資料經
    本院審酌後，核與判決不生影響，無逐一論駁之必要，併此
    敘明。
九、據上論結，本件原告之訴為一部有理由、一部無理由，依民
    事訴訟法第385 條第1 項前段、第2 項、第79條、第390 條
    第2 項、第392 條第2 項、第396 條第1 項，判決如主文。
中    華    民    國    96    年    3     月    28    日
                  民事第二庭  法  官  陳玉曆
以上正本證明與原本無異。
如對本判決上訴，應於判決送達後20日內向本院提出上訴狀。
中    華    民    國    96    年    3     月    30    日
                              書記官  蔡雨呈